【裁判字號】    92,上易,90
【裁判日期】    920410
【裁判案由】    違反著作權法
【裁判全文】
臺灣高等法院臺中分院刑事判決                      九十二年度上易字第九○號
    上  訴  人
    即自 訴 人  冠昀企業有限公司
    代  表  人  丙○○
    代  理  人  林見軍律師
                魏其村律師
    上  訴  人
    即  被  告  甲○○
    被      告  乙○○
                丁○○
右上訴人因被告違反著作權法案件，不服臺灣彰化地方法院九十一年度自字第二六
號中華民國九十一年十一月二十八日第一審判決，提起上訴，本院判決如左：
      主  文
原判決關於甲○○、乙○○部分撤銷。
甲○○、乙○○共同擅自以重製之方法侵害他人之著作財產權，各處有期徒刑柒月，
均緩刑貳年。
其餘上訴駁回。
      事  實
一、甲○○為曉理實有限公司（下稱曉理實公司）業務執行者及實際負責人，乙○○
    則為甲○○之弟弟，甲○○、乙○○明知冠昀企業有限公司（下稱冠昀公司）係
    建築石材之製造業者，該公司曾將其以小理石工法所生產之產品，委請專人以攝
    影方式製成行銷目錄，而將該產品以特殊之光影、角度設計處理，拍攝成具有原
    創性如附表所示之照片作為目錄封面，依法對於該攝影著作享有著作財產權。渠
    二人明知上述攝影著作財產權屬冠昀公司所有，竟未徵得冠昀公司之同意或授權
    ，於民國（下同）九十一年一月間，逕以冠昀公司所印製如附表所示之照片為底
    本，委請不知情之廣告商翻拍重製，放大成為廣告看板，作為曉理實公司之宣傳
    工具，旋即懸掛於國道中山高速公路員林交流道附近之大型Ｔ字廣告平台上，而
    侵害冠昀公司對該攝影著作享有之著作財產權。嗣為冠昀公司發現後查知上情。
二、案經冠昀公司提起自訴。
      理  由
一、訊據被告甲○○固坦承曾委請不知情之廣告商將冠昀公司所有如附表之照片予以
    翻拍重製，並放大成為廣告看板，旋即懸掛於上述員林交流道附近之大型Ｔ字廣
    告平台上，作為曉理實公司之宣傳工具等事實不諱，惟矢口否認有違反著作權之
    犯意，辯稱：伊當時並不知附表所示之照片係他人享有著作權之物，且自訴人自
    承該照片係出資委請他人完成，依法自訴人並未享有著作財產權，伊亦無侵害自
    訴人之權利云云；而被告乙○○亦矢口否認有自訴人指訴之犯行，辯稱：伊非曉
    理實公司之股東，亦不知被告甲○○有將自訴人所有如附表所示之照片放大成廣
    告看板，懸掛在高速公路旁一事，伊係至自訴人以存證信函通知後，方由伊太太
    丁○○告知此事，嗣後伊父親並要伊幫忙被告甲○○以布簾遮蓋該廣告看板，伊
    並無參與此事云云。惟查：
(一)附表所示之照片，係自訴人於八十七年四月二十九日出資新台幣二千元委請江佳
    禧設計有限公司所製作，雙方並約定著作財產權讓與自訴人享有等情，此有自訴
    人所提出之著作財產權讓與契約書、統一發票影本各一份在卷可查（見本院卷第
    九三、九四頁），是依著作權法第十二條第二項之規定自訴人即享有附表照片之
    著作財產權，對侵害其著作財產權者自得提起自訴，合先敘明。
(二)又附表所示之照片係作為自訴人行銷目錄之封面等情，亦有該行銷目錄一本在卷
    可參（見原審卷第六頁），而被告甲○○當初打算從事建材買賣，看了很多家之
    行銷目錄，覺得自訴人之行銷目錄比較漂亮，乃放大附表之照片作成廣告看板等
    語，亦據被告甲○○於原審時自承在卷（見原審卷第五九頁），是被告甲○○於
    使用附表之照片時，應已知悉該照片之著作財產權係歸屬自訴人所有無疑，其辯
    稱並無犯罪之故意云云，自不足採信。
(三)而被告甲○○與乙○○既為兄弟，並設籍於同一地址，被告乙○○之太太丁○○
    又為曉理實公司之名義負責人（詳如後述），且依被告甲○○於原審時所供：伊
    只是從事石材買賣，產品係伊弟弟（即被告乙○○）在製造的等語（見原審卷第
    五八頁）；及被告乙○○於原審時供稱：伊係任職於陜西工程行，陜西工程行是
    負責施工，曉理實公司負責賣建材等語（見原審卷第二九頁）觀之，足徵被告甲○○、乙○○所從事之事業均與「小理石」有密切之關係。另參以委請廣告商製
    作看板之費用，亦係由被告乙○○簽發支票支付（參原審卷第八三頁被告甲○○
    之供述），及被告丁○○於本院調查時供稱：「（問：為何公司會以你的名義當
    負責人？）因我先生及甲○○均有農保，不方便擔任公司負責人，且經人算命後
    ，認我的名字較吉利，所以以我為負責人」等情（見本院卷第二八頁），足見被
    告乙○○與甲○○確有共同經營曉理實公司無誤，而被告乙○○既以太太丁○○
    之名義，列名為曉理實公司之股東，自無庸重覆再以自己之名義列為股東之必要
    ，是被告乙○○辯稱：伊未參與此事云云，被告甲○○、丁○○亦附合其詞，供
    稱：被告乙○○未參與云云，均屬事後卸責及迴護之詞，不足採信。此外並有曉
    理實公司之大型廣告看板照片二張在卷可稽（見原審卷第七頁），本件事證已臻
    明確，被告甲○○、乙○○之犯行均堪認定。
二、核被告甲○○、乙○○所為，均係犯著作權法第九十一條第一項擅自以重製之方
    法侵害他人之著作財產權罪。被告甲○○、乙○○有犯意之聯絡及行為之分擔，
    應論以共同正犯，渠等利用不知情之廣告商而犯本案之罪，為間接正犯。原審以
    被告甲○○罪證明確，予以論罪科刑，固非無見。惟查，原審疏未審酌上情，認
    被告乙○○並未參與本案，而諭知被告乙○○無罪，即有未洽，自訴人上訴意旨
    指摘及此，為有理由，自應由本院就原審判決有關被告甲○○、乙○○之部分，
    予以撤銷改判。爰審酌被告甲○○坦承委託廣告公司製作看板時，並未考慮到觸
    法之問題，被告甲○○、乙○○於接獲自訴人之律師函告知違法情節之後，立即
    親自爬上高聳之廣告平台上，將廣告圖樣以白色布幕遮蔽，以避免繼續侵害自訴
    人之權利（有照片二張為證，見原審卷第四一頁），犯後態度良好等一切情狀，
    各量處如主文所示之刑。末查，被告甲○○、乙○○前未曾受有期徒刑以上刑之
    宣告，有台灣高等法院被告前案紀錄表一紙在卷可參，雖至今尚未與自訴人達成
    和解，惟犯後態度良好，渠二人歷此教訓，應知警惕，信無再犯之虞，本院認所
    宣告之刑，以暫不執行為適當，併均宣告緩刑二年，以啟自新。
三、自訴意旨略以：被告丁○○為曉理石公司依法登記之負責人，其對於前述非法使
    用攝影著作之事應有所知悉，因認被告丁○○與被告乙○○、甲○○二人間就前
    述犯行互有犯意之聯絡及行為之分擔，均屬共同正犯云云。惟按犯罪事實應依證
    據認定之，無證據不得推定其犯罪事實。又不能證明被告犯罪者，應諭知無罪之
    判決，刑事訴訟法第一百五十四條、第三百零一條第一項分別定有明文。又按認
    定犯罪事實所憑之證據，雖不以直接證據為限，間接證據亦包括在內，然而無論
    直接或間接證據，其為訴訟上之證明，須於通常一般人均不致有所懷疑，而得確
    信其為真實之程度者，始得據為有罪之認定，倘其證明尚未達此程度，而有合理
    之懷疑存在時，事實審法院復已就其心證上理由予以闡述，敘明其如何無從為有
    罪之確信時，因而為無罪判決，尚不得指為違法，最高法院著有七十六年度台上
    字第四九八六號判例可供參照。訊據被告丁○○堅決否認有何侵害著作權之犯行
    ，辯稱：伊只是家庭主婦，從未過問曉理實公司之業務，公司實際上業務執行及
    負責人為伊大伯即被告甲○○，但因為被告甲○○已參加農保，如由其擔任公司
    負責人將會喪失農保之資格，而伊丈夫即被告乙○○亦已參加農保而不方便擔任
    負責人，後來經人算命認為伊的名字較吉利，故決定以伊的名字登記為負責人，
    惟不能因此即認伊亦有參與前述行為等語。經查，被告丁○○為曉理實公司之登
    記負責人，固有公司設立登記表一份在卷可稽（見原審卷第三五頁），然被告丁○○上開所辯，亦據其提出出生證明、全民健康保險、勞工保險卡、林楊英之重
    大傷病自行負擔證明、彰化縣秀水鄉農會被告甲○○之農民建康保險費收據、算
    命資料等附卷可證（見原審卷第三二頁，本院卷第五三至五八頁），足徵被告丁○○所辯尚屬有據，況自訴人亦未提出任何積極之證據，以證明被告丁○○確曾
    參與犯行，是自訴人自訴被告丁○○之部分尚未達一般人均不致有所懷疑之確信
    程度。原審就被告丁○○之部分以查無其他積極事證，足以證明被告丁○○有違
    反著作權法之犯行，因而諭知無罪之判決，認事用法核無不當，自訴人仍執前詞
    指摘原審判決被告丁○○無罪，顯有未當云云，即無理由，此部分之上訴應予駁
    回。
據上論結，應依刑事訴訟法第三百六十八條、第三百六十九條第一項前段、第三百六
十四條、第三百四十三條、第二百九十九條第一項前段，著作權法第九十一條第一項
，刑法第十一條前段、第二十八條、第七十四條第一款，判決如主文。
中      華      民      國      九十二      年      四      月    十    日
                                   臺灣高等法院臺中分院刑事第十庭
                                         審判長法  官  林  照  明
                                               法  官  王      銘
            法  官  蔡  名  曜
右正本證明與原本無異。
不得上訴。
                                               書記官  許  哲  禎
中      華      民      國    九十二     年      四       月    十四    日
                                                                        Ｆ


司法院資訊處製作；財團法人民間司法改革基金會備份。
